【裁判字號】    90,訴,18
【裁判日期】    901004
【裁判案由】    清償債務
【裁判全文】
臺灣宜蘭地方法院民事判決  九十年度訴字第一八號
    原      告  丁○○
    訴訟代理人  乙○○
                甲○○
    被      告  丙○○
右當事人間請求清償債務事件，本院判決如左：
    主      文
被告應給付原告新台幣伍拾肆萬陸仟元，及自民國九十年八月二十八日日起至清償日
止，按年息百分之五計算之利息。
訴訟費用由被告負擔。
本判決第一項於原告以新台幣壹拾捌萬貳仟元供擔保後，得假執行。
    事      實
甲、原告方面：
一、聲明：除供擔保之金額外，餘如主文所示。
二、陳述：
  (一)被告為原告之兄長，於民國八十年間共同提供坐落宜蘭縣宜蘭市○○段五八六等
    地號之土地，與建商即訴外人何光榮於八十年十月十一日簽立協議書興建房屋，
    兩造原應各取得房屋一‧八五棟，惟為求產權清楚完整，兩造及何光榮約定由被
    告取得合建房屋二棟，原告取得一棟，其餘合建房屋歸何光榮取得。至於各取得
    房地棟數增減部份，以每棟新台幣（下同）四百二十萬元計算，計何光榮應給付
    原告二百九十四萬元，被告應給付原告五百十四萬六千元。茲被告於八十一年六
    月四日已依協議取得合建房屋二棟，即宜蘭市○○段三八四、三八五建號，門牌
    號碼宜蘭市○○里○○路一三八號、一三八之一號，且適逢當時景氣熱絡，原告
    相繼以高價將上開二棟房地於同年十二月二十二日分別出售於訴外人呂彩鑾、程
    美燕獲取應得利益，惟應給付原告之款項，迄未履行，屢經原告催告均置之不理
    ，亦不願出面調解，為此爰依協議之法律關係提起本件訴訟。
  (二)又本件房地合建之權利義務並未有約定被告必須給付或補貼建商何光榮之事實及
    事證，被告若與何光榮間有其他債權債務關係，也與本件無關，被告雖自述曾交
    付六十三萬元予何光榮，應係渠等間之借貸關係，況被告亦可能係因未其所取得
    之房地另有增建或改建而需多支付費用，然此亦屬被告與何光榮間之關係，故被
    告主張其應支付補足之代價六十三萬元已悉數向建商付清云云，實違常理。
  (三)被告為原告之兄長，被告長期掌管家中經濟大權，系爭合建房屋等事宜也均由被
    告與何光榮協議後始告知原告，並經三方當事人同意後簽署。原告當時年歲較高
    ，而由家屬代簽，被告亦由其子游西湖代為簽名，而立協議書人亦均為至親，故
    雖未必親筆簽名，惟此應不影響協議書之效力。
  (四)被告先一再否認有協議書及合建、房屋分配事宜，然其後又坦承兩造確實有提供
    土地與何光榮合建房屋，並陳述產權分配事宜甚詳，也明知原告短少分配房屋０
    ‧八五棟，故其後又稱被告並未授權任何人簽署協議書，顯與其取得房地二棟之
    事實矛盾。且被告所取得梅洲段三八四、三八五建號之房屋均以被告名義為起造
    人並辦理第一次所有權登記，故被告稱其已將應補足之款項交給建商始能獲得過
    戶等語，顯與事證及事實不符。況原告原應分得一‧八五棟，現僅分得一棟，被
    告本應其不當利得之差價給付原告，且建商何光榮亦尚應給付原告０‧七棟差額
    之款項，而兩造為提供土地合建之一方，豈有再支付價金倒貼建商之理。事實上
    本件合建分配事宜，被告與何光榮間未有負擔、需支付價金、互為給付等情形，
    是被告所為之抗辯顯屬無理。
三、證據：提出土地所有權狀、門牌證明、使用執照、調解筆錄、協議書、合建房屋
    明細表等各一份，及土地登記簿謄本二十三份、舊式土地登記簿謄本五份、建物
    登記謄本三份為證；並請求訊問證人何光榮。
乙、被告方面未於最後言詞辯論期日到場，惟據其以前到場所為之陳述及所提之書狀
    略為：
一、聲明：原告之訴及假執行之聲請均駁回。
二、陳述：
  (一)坐落宜蘭市○○段五八六地號之土地為兩造所共有，並提供給建商何光榮合建，
    當時建商按各地主個人持分計算，兩造各分得建成後房屋皆為一‧八五棟，為求
    整數乃與建商分別約定以一棟房屋四百二十萬元而為計算，被告欲取得二棟整數
    之房屋，遂與建商約定被告應補足０‧一五棟代價即六十三萬元給建商，而原告
    只欲取得一棟，故其多餘之０‧八五棟則以相同之計算代價售予或委由建築商代
    售，此乃原告與建商間之約定，與被告無關，被告應補足之六十三萬元也已悉數
    向建商付清並獲得過戶，甚且再出售他人，不容原告否認。
  (二)本件原告據以請求之依據，無非主張其有於八十年十月十一日所立之協議書為憑
    ，惟該協議書顯非真正。從形式上而言，該協議書開頭既列被告為乙方，何以無
    被告親自到場。又第三條明定：本協議書經立約人簽章後生效，然為何無被告之
    簽名蓋章，而由非合建之契約當事人簽名，亦未載明代理人之旨，亦無經被告合
    法授權之授權書，顯不具形式上之證據力。且依民法第一百七十條第一項及第二
    項之規定，本件無權代理亦未經被告承認，自不得拘束被告。再從內容而言，協
    議書第一條之規定亦顯然不實，蓋合建契約，提供土地之一方為地主，而承建房
    屋之一方為出資建築人，故契約之主體為委建人與承建人，土地共有人各別與建
    商如何約定係其自由，兩造並非契約之相對人，彼此間無權利義務關係存在，且
    若以每棟四百二十萬元計算，兩造與建商協議可各取得一‧八五棟，而被告改為
    取得二棟，原告取得一棟，其餘全歸建商取得，則被告多得０‧一五棟之代價應
    為六十三萬元，而原告少得０‧八五棟之代價應為三百五十七萬元，亦即建商可
    向被告收取０‧一五棟之代價即六十三萬元，被告已悉數付清。而原告少得０‧
    八五棟之代價即三百五十七萬元根本非如協議書所謂「甲方應給付丙方新臺幣二
    百九十四萬元」及所謂「乙方應給付丙方新臺幣五十四萬六千元」。何況以被告
    多得０‧一五棟之六十三萬元，與原告少得而建商卻只付二百九十四萬元之合，
    亦只不過三百四十八萬六千元而已，仍非原告少得０‧八五棟之代價三百五十七
    萬元，故其內容與待證事實不符。且被告應付給被告建商之六十三萬元早已付清
    ，乃能取得二棟房地並於八十一年再售予他人，迄今已有九年之久，從無紛爭，
    故係爭協議書並不可信，無實質上之證據力。
  (三)本件合作建屋契約由地主即兩造供地、建商出資建築，契約當事人為地主及建商
    ，各為其利，各取所需，必於合作興建前即先約定合作條件及權利分配等事宜作
    為契約（本件為口頭約定）內容之訂定與履約之依據，此乃一般慣常之論理及經
    驗法則，絕少俟房屋建成後定權益始生紛爭。故被告取得０‧一五棟房屋既非原
    告所售又非原告所為移轉，原告憑何請求被告付款。何況原告又自認被告獲分配
    取得梅洲段三八四、三八五建號之房屋均以被告名義為起造人，並辦理第一次所
    有權移轉登記，故就此被告自毋庸舉證。本件被告否認係爭協議書之真正，原告
    請求無據，顯無理由應予駁回。
三、證據：未提出任何證據。
    理      由
甲、程序方面：
一、本件被告經合法通知，未於最後言詞辯論期日到場，核無民事訴訟法第三百八十
    六條各款所列情形，爰依原告聲請，由其一造辯論而為判決。
二、按訴狀送達後，原告不得將原訴變更或追加他訴，但擴張或減縮應受判決事項之
    聲明即無礙，民事訴訟法第二百五十五條第一項第三款定有明文。查本件原告起
    訴主張被告應給付原告五十四萬六千元，及自八十一年三月一日起至清償日止，
    按金融案一年期儲蓄定存計息計算之利息。嗣於審理中減縮聲明為請求被告應給
    付原告五十四萬六千元，及自九十年八月二十八日起至清償日止，按年息百分之
    五計算之利息，揆諸前開法條之意旨，並無不合，應予准許。
乙、實體方面：
一、原告起訴主張兩造於八十年間共同提供土地與建商何光榮合建，經分配兩造原應
    各取得房屋一‧八五棟，惟為求產權清楚完整，三方於八十年十月十一日立協議
    書約定由被告取得合建房屋二棟，原告取得一棟，並由何光榮再給付原告二百九
    十四萬元，被告則給付原告五百十四萬六千元。被告遂依協議取得房屋二棟，且
    相繼出售於他人，惟應給付原告之款項，屢經催討均置之不理。且系爭合建事宜
    已經三方當事人同意後簽署，原告當時年歲較高，而由家屬代簽，被告亦由其子
    游西湖代為簽名，立協議書人亦均為至親，故雖未親筆簽名，惟不影響協議書之
    效力，為此原告爰依協議之法律關係提起本件訴訟等語。被告則以兩造原各分得
    房屋一‧八五棟，被告欲取得二棟房屋，遂與建商約定補足０‧一五棟代價即六
    十三萬元給建商，而原告只欲取得一棟，故其多餘之０‧八五棟則售予或委由建
    築商代售，此乃兩造各與建商間之約定，被告應補足之代價業已悉數向建商付清
    並獲得過戶，甚且再出售他人。又系爭協議書未經被告親自簽名，亦無被告之授
    權書，顯不具形式上之證據力，且合建契約之契約主體為地主與建商，土地共有
    人各別與建商如何約定係其自由，兩造並非契約之相對人，彼此間無權利義務關
    係存在，況協議書所載內容亦與待證事實不符，故該協議書亦無實質上之證據力
    ，原告之請求無據等語資為抗辯。
二、原告主張其所有坐落宜蘭縣宜蘭市○○段五八九之一地號之土地，與被告所有之
    同段五八九地號之土地，於七十九年間與其他三筆土地合併為宜蘭市○○段五八
    六地號之土地，兩造遂與其他共有人將該共有系爭五八六地號之土地，提供予訴
    外人何光榮興建房屋，經分配後，兩造各可分得一‧八五棟之合建後房屋，惟被
    告實際取得兩棟即宜蘭市○○段三八四號及三八五建號、門牌號碼為宜蘭市○○
    路一三八號、一三八之一號之房屋；原告則取得宜蘭市○○段三八三建號、門牌
    號碼為宜蘭市○○路一三八號之房屋乙棟，並均辦妥登記，嗣後被告更將其所有
    之上開兩棟房屋再分別售予他人之事實，已經原告提出土地所有權狀、門牌證明
    、使用執照、調解筆錄、協議書、合建房屋明細表等各一份、土地登記簿謄本二
    十三份、舊式土地登記簿謄本五份、建物登記謄本三份為證，復為被告所不爭執
    ，自信為實在。惟原告主張兩造曾協議被告應再支付其多取得０‧一五棟之代價
    即五十四萬六千元予原告，然被告迄今尚未給付乙節，則為被告所否認，並以前
    開情詞置辯。是本件之爭點，即應審究原告主張兩造間曾經協議，被告應支付五
    十四萬六千元予原告乙事，是否有據？經查：
  (一)原告主張兩造因提供土地予建商何光榮合建房屋，經分配後原各應取得一‧八五
    棟之房屋，惟兩造與建商何光榮就該合建房屋權利分配事宜，曾經三方達成協議
    ，約定由被告取得兩棟房屋，原告取得一棟，且建商應再給付原告二百九十四萬
    元，被告則應給付原告五十四萬六千元，惟簽署協議書當日，被告並未到場，乃
    是委由其子游西湖代理並於協議書上簽名之事實，已經原告提出協議書一紙為證
    ，並經證人何光榮到庭證述：「當時由兩造提供土地，我為建商來合建，兩造應
    該各取得一點八五棟的房子，但不是整數，所以就約定被告拿兩棟，原告拿一棟
    ，所以被告必需再拿出五十四萬多給原告，但因為被告補的錢不夠彌補他應取得
    一點八五棟的價格，故不足的部份由我補足二百九十四萬元，相關的產權移轉登
    記都已完成。」等語綦詳；參以證人何光榮於本院另案之八十九年訴字第三七六
    號履行契約事件中，亦曾清楚表明兩造與伊確實曾有系爭協議之事實（參該卷宗
    第十九頁之答辯狀），是其證詞，顯屬可信。雖被告辯稱該協議書未經其簽名云
    云，然被告於簽立協議書前確實已與原告及建商何光榮達成上開協議，約定取得
    兩棟房屋，並給付原告五十四萬六千元，業於前述，僅簽立協議書當日，被告為
    到場而係委由其子游西湖代理並為簽名乙節，已經原告提出戶籍謄本一份為證，
    並經何光榮證稱：「協議書是代書擬的，在寫時三方都在場，被告是由他的兒子
    游西湖代表被告及簽名，原告也在場，但不會簽名由游西湖代簽。」及「另當時
    簽名的游西湖，當時是被告的代理人，被告清楚這件協議書及合建的內容，只是
    當天他沒有到代書那裡，而由他兒子代理。」等語屬實；再徵諸被告事後亦提供
    相關證件辦理房屋移轉事宜之事實，堪認簽訂契約書之游西湖乃為被告之代理人
    ，故游西湖簽立系爭協議書之行為，其效力當然及於被告，是被告以協議書未經
    其簽名，而否認其形式上之效力，並抗辯兩造間無此協議，自有未洽。
  (二)再者，被告並不否認兩造原各僅取得一‧八五棟之房屋，惟其事後實際取得兩棟
    房屋，原告則僅取得一棟房屋等情，雖其抗辯伊多取得０‧一五棟之代價乃應給
    付予建商何光榮，被告並係已悉數給付，然此事實除與前開協議書所載內容不符
    外，復為證人何光榮堅詞否認，並稱：「這筆錢共五十四萬多元，應該是付給原
    告，不是付給我的，被告也沒有將這筆錢交給我。」等語綦詳，被告就此事實復
    未再提出其他有利證據以實其說，是其所辯，顯無足取。被告既不否認原僅應取
    得一‧八五棟房屋，卻又未無法對其取得兩棟房屋之依據作何交代，從而依該事
    實，亦足認三方確有該協議。另依系爭協議書，證人何光榮尚應給付二百九十四
    萬元予原告，惟其因積欠部分款項，故亦遭原告起訴請求，並經兩造於訴訟中達
    成和解乙事，有和解筆錄一紙在卷可按，復經本院調閱八十九年度訴字第三七六
    號履行契約卷宗，核閱屬實，是據此契約履行之事實，亦顯合於上開協議之內容
    ，足以推定該協議關係存在，自不容被告無端否認。
  (三)另原告據以為請求基礎之協議書，乃兩造與建商三方就土地合建房地權利分配事
    宜而為約定，而非在就合建之法律關係為約定，此觀該協議書之內容自明。且提
    供系爭五八六地號之土地為合建之地主，除兩造外尚有十餘位，故該協議書顯僅
    兩造與建商何光榮就合建後房屋如何分配進行約定，並非在就地主與建商間之合
    建權利義務為規範。是被告以合建契約之當事人應為地主及建商，至於地主與地
    主間無任何權益關係，故原告不得以合建契約之約定請被告請求付款等語為辯，
    亦顯無稽，委無可採。
三、綜上所述，被告所辯既無可採，從而原告依據兩造間之協議關係，請求被告依約
    給付原告五十四萬六千元，及自九十年八月二十八日起至清償日止，按年息百分
    之五計算之利息，為有理由，應予准許。
四、原告陳明願供擔保，聲請宣告假執行，核無不合，爰酌定相當擔保金額准許之。
五、據上論結，原告之訴為有理由，依民事訴訟法第三百八十五條第一項前段、第七
    十八條、第三百九十條第二項，判決如主文。
中      華      民      國    九十      年      十      月      四      日
                                  臺灣宜蘭地方法院民事庭
~B法      官  邱景芬
右為正本係照原本作成。
如不服本判決，應於收受送達後廿日內向本院提出上訴狀（須附繕本）。
中      華      民      國    九十      年      十      月      九      日
~B法院書記官  陳淑宜


司法院資訊處製作；財團法人民間司法改革基金會備份。
